最高法院刑事判決　　　　　　九十六年度台上字第六七九一號
上 　訴 　人　甲○○
　　　　　　　　　　　巷5號
選 任辯護 人　胡盈州律師
上 　訴　 人　乙○○
　　　　　　　　　　　5樓
選 任辯護 人　林辰彥律師
　　　　　　　陳佑仲律師
　　　　　　　胡盈州律師
上 　訴 　人　丙○○
　　　　　　　　　　　號
　　　　　　　丁○○
上列二人共同
選 任辯護 人　胡盈州律師
上列上訴人等因大輿出版社股份有限公司、戊○○自訴違反著作
權法案件，不服台灣高等法院中華民國九十五年九月七日第二審
更審判決（九十四年度重上更(三)字第一三一號，自訴案號：台灣
台北地方法院八十八年度自字第四四一號），提起上訴，本院判
決如下：
    主  文
原判決關於甲○○、乙○○、丙○○、丁○○部分撤銷，發回台
灣高等法院。
    理  由
本件原判決認定戊○○為原「大輿出版社」負責人，前於民國七
十五年間編輯著作「大台北公車手冊」，係「大台北公車手冊」
之著作權人，嗣先後於八十三年八月、八十四年三月，擷取其於
七十六年十月二十六日著作完成，於七十七年十一月出版之「台
北觀光公車導遊」一書中，一００－一至二四一－二之分區圖重
加編撰，修訂「大台北公車手冊」，而取得八十四年三月修訂「
大台北公車手冊」編輯著作之著作財產權。其後大輿出版社股份
有限公司（下稱大輿公司）於八十六年十二月五日設立，原「大
輿出版社」戊○○乃於八十七年一月一日，將「大台北公車手冊
」著作財產權轉讓予大輿公司。而上訴人乙○○自七十九年十二
月十六日起，任職原大輿出版社擔任電腦繪圖員，於八十五年間
離職自行接稿創業，迄八十七年七月二日，與上訴人甲○○等人
斥資設立金時代文化出版有限公司（以下稱金時代公司），由甲
○○擔任金時代公司之代表人，負責綜理該公司之營運及經營，
乙○○擔任發行人兼總編輯，另僱用上訴人丙○○、丁○○擔任
美術編輯業務，上訴人四人等明知八十四年三月出版之「大台北
公車手冊」一書，為原大輿出版社戊○○所著作，嗣將著作權轉
讓予大輿公司，該書內容受我國著作權法之保護，非經大輿公司
之同意或授權，不得意圖銷售而擅自抄襲重製，亦不得意圖營利
而交付，竟於八十七年七月間某日，共同基於意圖銷售、營利而
擅自重製他人著作，及以金時代公司之名義銷售營利之犯意聯絡
，由甲○○以金時代公司名義出資為發行所，推由乙○○擔任發
行人兼總編輯，丙○○、丁○○擔任美術編輯，未經大輿公司之
同意或授權，接續擅自抄襲重製大輿公司上開編輯著作之部分內
容，並略加增減刪修，定名為「大台北縣市公車手冊」（抄襲重
製部分詳如原判決附表一所示），而於八十七年十一月編輯完成
出版後，明知前開「大台北縣市公車手冊」為侵害著作權之物，
未經著作人戊○○本人同意，仍意圖營利，利用不知情之業務人
員以金時代公司出版名義，運送行銷於各大書局及報攤等賣場，
販售予不特定人而擅自公開發行，與上開「大台北公車手冊」為
市場上競爭，侵害大輿公司之著作財產權及戊○○之著作人格權
等情。因而撤銷第一審關於上訴人四人部分之判決，改判論處上
訴人四人共同意圖營利而以重製之方法侵害他人之著作財產權罪
刑，固非無見。
惟查：(一)、犯罪事實應依證據認定之，無證據不得認定犯罪事實
，刑事訴訟法第一百五十四條第二項定有明文。且認定犯罪事實
所憑之證據，須實際存在，就該案卷宗不難考見者，始克當之。
倘判決書內所記載之證據，與卷宗內筆錄或文件之內容不相適合
，則其判決之根據，實際上並不存在，自屬採證違法。原判決認
定上訴人四人有前揭犯行，而於理由欄論述說明：大輿公司與黃
廷弘之和解契約書影本等文書，雖係被告以外之人於審判外之書
面陳述，然上訴人等知悉此事，均未於言詞辯論終結前聲明異議
，依刑事訴訟法第一百五十九條之五第二項（原判決誤載為第一
百五十九條第二項）之規定，該和解契約書影本為有證據能力（
原判決第五頁第十五至十八行）；並援引上開和解書影本據以論
述說明，上訴人等人辯稱：「大台北縣市公車手冊」是依照台北
市政府發行之「台北市○○○○路線手冊」編撰等語，不足採信
（原判決理由欄貳、一、(七)、２）等情。然上訴人等原審選任辯
護人已具狀陳稱：上訴人否認大輿公司與黃廷弘間，私相授受所
擬之和解契約書影本（即自訴人提出之自訴四十三證物），該和
解契約書影本不具證明自訴人有著作權之證據力（原審卷第一宗
第二三一頁）等情，原判決理由欄上開論述說明，核與卷宗內上
訴人等原審選任辯護人所提之辯護意旨狀，其內所載之上開意旨
不盡相符，其論述說明之依據核與卷內資料不符，致上訴意旨得
據以指摘，其逕以上情為不利上訴人等人之認定，難謂於法無違
，尚有未合。(二)、有罪判決書之事實一欄，為判斷其適用法令當
否之準據，法院應將依職權認定與論罪科刑有關之事實，翔實記
載，然後於理由內逐一說明其憑以認定之證據，並使事實認定與
理由說明，互相適合，方為合法。倘事實認定與理由說明，不相
一致，或事實與理由欄內之記載，前後齟齬，按諸刑事訴訟法第
三百七十九條第十四款後段規定，均屬判決理由矛盾之當然違背
法令。原判決理由欄先則說明：乙○○、丙○○曾任職於大輿出
版社，丁○○供承：有看過大輿的公車手冊等情，則彼等三人均
有機會接觸自訴人於八十四年三月出版之「大台北公車手冊」（
原判決第八頁第五至十五行）等情，是否論述丁○○未曾任職於
大輿出版社？乃原判決認定丁○○有前揭犯行，復又於理由欄說
明：丁○○早年服務於大輿出版社，有機會接觸自訴人於八十四
年三月出版之「大台北公車手冊」，已然符合「依社會通常情況
，被告應有合理之機會或合理之可能性閱讀或聽聞著作權人之著
作」之「接觸」要件（原判決第十五頁第二十至二十三行）等情
，是否另又論述丁○○曾任職於大輿出版社？其理由欄之論述說
明前後不盡一致，已有未合。又原判決如係論述丁○○曾任職於
大輿出版社，然未說明其所依憑之證據及理由為何，致上訴意旨
得據以指摘，其理由欠備，亦有未洽。(三)、犯罪事實應依證據認
定，有罪之判決書，應於理由內記載認定犯罪事實所憑之證據及
其認定之理由，否則即有理由不備之違法。(1)、原判決認定上訴
人等有前揭犯行，係依憑自訴人著作第二十四頁「審計部區」圖
，北起長安東路一段、新生北路一段，南至信義路二段、寶宮戲
院，東起新生南路一段，西到紹興南街；而上訴人等著作第三十
八頁規畫為「仁愛路、金山南路口」，兩者所顯示之區域名稱不
同。然其四界、重要建物標示及地圖大小比例亦均相同。且其中
「寶宮戲院」早已拆除，公車站名亦改為「信義金山路口」，然
上訴人等著作仍照抄而記載「寶宮戲院」（原判決理由欄貳、一
、(五)、２、）等情，為其主要論據之一。然原判決未說明經由
何項調查及有何證據，堪認上訴人等於編撰「大台北縣市公車手
冊」時，該「寶宮戲院」確已不存在，逕以上情為不利上訴人等
不利之推論，致上訴意旨得據以指摘，其查證未盡且理由欠備，
遽行判決，尚有未洽。(2)、原判決認定上訴人等有前揭犯行，係
依憑如原判決附表一所示，其中有自訴人自行命名之街道名稱，
例如：自訴人著作第十九頁之「國賓戲院」、「豪華戲院」、「
樂聲戲院」及「電影街」、「五金街」，或自訴人著作第二十八
頁之「牛肉麵街」之標示字眼，其中「電影街」、「五金街」、
「牛肉麵街」，均非政府機關規劃之用語，而係自訴人自行命名
，然上訴人等之著作亦抄援用（原判決理由欄貳、一、(五)、２、
）等情，為其主要論據之一。然原判決未說明經由何項調查及
有何證據，堪認上開「電影街」、「五金街」、「牛肉麵街」，
均係自訴人自行之命名，逕以上情為不利上訴人等之推論，致上
訴意旨得據以指摘，其查證未盡且理由欠備，遽行判決，有欠允
當。(3)、原判決於事實欄認定記載：戊○○於七十五年間編輯著
作「大台北公車手冊」，係「大台北公車手冊」之著作權人，嗣
先後於八十三年八月、八十四年三月，擷取其於七十六年十月二
十六日著作完成，於七十七年十一月出版之「台北觀光公車導遊
」一書中，一００－一至二四一－二之分區圖重加編撰，修訂「
大台北公車手冊」，而取得八十四年三月修訂「大台北公車手冊
」編輯著作之著作財產權等情，係依憑上情有自訴人提出戊○○
於七十七年年十一月出版之「台北觀光公車導遊」一書及八十四
年三月出版之「大台北公車手冊」一書在卷可證（外放證物）（
原判決第六頁第二至九行）等情，為其主要依據。然稽諸卷內外
放證物中並無「台北觀光公車導遊」一書之原本，而僅有台北觀
光公車導遊相關資料之影本，乃原判決未說明經由何項調查及有
何證據，堪認該台北觀光公車導遊相關資料之影本，確與「台北
觀光公車導遊」一書之原本相符，及「大台北公車手冊」係如何
擷取「台北觀光公車導遊」部分之分區圖重加編撰，逕於事實欄
為上開認定記載，致上訴意旨得據以指摘，其查證未盡且理由欠
備，遽行判決，亦有未洽。上訴意旨指摘原判決關於上訴人四人
部分不當，尚非全無理由。按第三審法院應以第二審判決所確認
之事實為判決基礎，刑事訴訟法第三百九十四條第一項前段定有
明文。原判決上述之違背法令，影響於事實之確定，本院無可據
以為裁判，應將原判決關於上訴人四人部分撤銷，發回原審法院
更為審判。原判決關於上訴人四人不另為免訴諭知部分，基於審
判不可分之原則，併予發回，附此敘明。
據上論結，應依刑事訴訟法第三百九十七條、第四百零一條，判
決如主文。
中　　華　　民　　國　九十六　年　 十二 　月　　六　　日
                      最高法院刑事第一庭
                          審判長法官  董　明　霈
                                法官  林　茂　雄
                                法官  張　祺　祥
                                法官  呂　永　福
                                法官  何　菁　莪
      本件正本證明與原本無異
                                      書  記  官
中　　華　　民　　國　九十六　年　 十二 　月　 十三 　日
                                                Ａ
